【裁判字號】    90,訴,1326
【裁判日期】    901129
【裁判案由】    土地增值稅
【裁判全文】
臺中高等行政法院判決                              九十年度訴字第一三二六號
                              .
    原      告  甲○○
    代  表  人  乙○○
    訴訟代理人  丁○○
                丙○○
右當事人間因土地增值稅事件，原告不服臺中縣政府中華民國九十年六月十二日九○
府訴委字第一六四六三八號訴願決定，提起行政訴訟。本院判決如左︰
    主  文
原告之訴駁回。
訴訟費用由原告負擔。
    事  實
壹、事實概要：
    原告於民國（下同）八十四年十二月五日出售原所有坐落台中縣大雅鄉○○段九
    七三、九七三之一地號二筆土地與案外人林聘玲，系爭土地並經被告機關依行為
    時土地稅法弟三十九條之二第一項規定核准免徵土地增值稅新台幣（下同）三、
    二二四、二五六元在案。嗣後財政部台灣省中區國稅局於八十九年十一月十五日
    以中區國稅三字第八九○○六六四九六號函知被告機關本案土地係案外人林煇星
    涉嫌利用具有農民身分之第三者名義登記。經被告機關函請原告說明並製成談話
    筆錄，本案確係案外人林煇星利用具有農民身分之林聘玲名義登記，原告亦知有
    上揭情事，被告機關遂依財政部八十年六月十八日台財稅第000000000
    號函釋意旨，發單補徵原免徵之土地增值稅額三、二二四、二五六元。申請復查
    未獲變更，提起訴願遭駁回，遂提起本件行政訴訟。
貳、兩造之陳述及爭點：
一、原告部分：
  (一)聲明：訴願決定及原處分均撤銷。
  (二)陳述：
    1.按「農業用地在作農業使用時，移轉與自行耕作之農民繼續耕作者，免徵土地
      增值稅」「農業用地在依法作農業使用期間，移轉與自行耕作之農民繼續耕作
      者，免徵土地增值稅。」為行為時土地稅法第三十九條之二第一項及行為時農
      業發展條例第二十七條所明定。「農業用地移轉經核定免徵土地增值稅後，始
      發現承受人非名實相符之農民，依有關規定補徵原免徵土地增值稅時，應就個
      案審酌當事人有無信賴保護原則之適用。」財政部八十年六月十八日台財稅第
      000000000號及八十二年十二月三十日台財稅第00000000號
      ，迭有函釋。
    2.被告機關認定原告明知系爭土地係由案外人林煇星購買，而以具有自耕農身分
      之林聘玲名義為所有權登記，故不符合免稅要件，所持理由，無非以：
      (1)案外人林煇星八十九年十一月九日至財政部中區國稅局製作之談話筆錄時表
        示：「上述二筆土地係八十四年十二月五日我本人向雅興企業股東甲○○購
        買‧‧‧當時土地的買賣，我係以現金支付予甲○○一千一百萬元‧‧‧」
        。
      (2)原告於八十九年十一月二十二日至被告機關說明表示：「土地係與林煇星簽
        定契約‧‧‧到代書事務所辦理土地移轉時，林煇星承認無自耕農身分，但
        其妹具有自耕農身分，可以其妹名義登記。」之談話筆錄云云。
    3.被告機關所持之上開理由，證明系爭土地由案外人林煇星出資購買登記予其妹
      林聘玲之事實，原告並不爭辯。惟查，不動產依法律行為而取得，非經登記，
      不生效力。為民法第七百五十八條所明定。按系爭土地為農業用地，由具有自
      耕農身分之林聘玲依法登記取得所有權，並繼續農業使用，其名實相符，核無
      前開財政部函釋「農業用地移轉經核定免徵土地增值稅後，始發現承受人非名
      實相符之農民‧‧‧」之情形。至於系爭土地由案外人林煇星支付價金，而無
      償登記所有權予林聘玲，其中是否存有信託或贈與等法律原因，其關係之事實
      究非原告必要之注意，被告機關於未查明前，單憑原告部分說話筆錄，即論定
      原告明知系爭農地係案外人林煇星利用農民名義購買，認事用法似嫌率斷。
    4.按行為時土地稅法第三十九條之二第一項，其立法意旨既係鼓勵農地農用，避
      免人為炒作。查系爭農地由林聘玲登記所有，其具有自耕農身分，取得系爭農
      地亦繼續農業使用。形式上、實質上俱符合上開法律規定。至基於何法律事由
      無償取得系爭農地，誠如前述，實為另一原因事實，與系爭農地買賣登記行為
      無涉。
    5.被告機關作成本件課稅處分前，原法律規定自行耕作之農民繼續耕作者，始有
      免徵土地增值稅之限制，已於八十九年一月二十六日修正之土地稅法第三十九
      條之二及平均地權條例第四十五條刪除，即自然人取得農地也得申請不課徵土
      地增值稅。從而依行政程序法第四條「行政行為應受法律及一般法律原則之拘
      束」之規定，被告機關援引財政部依舊法所為之解釋及補充令函，已因法律變
      更而不具合法之正當性，自應停止適用。財政部九十年八月二十四日台財稅字
      第○九○○四五五○四○號函釋：土地稅法第二十二條（平均地權條例第二十
      二條）第二項所稱「自耕農地」之認定應以土地所有權人為自然人，並由其切
      結自行耕作即可，不再以土地所有權人具備農民身分為要件。該函令已甚明確
      。基此，被告機關援引財政部依舊法所為之解釋及補充令函，已因法律變更而
      不具合法之正當性。
    6.基於租稅法律主義、信賴保護及法律從新從輕之適用原則，就本件未經確定之
      課稅案件，自應溯及既往為有利當事人之處分。按八十五年七月三十日增訂之
      稅捐稽徵法第一條之一：「財政部依本法或稅法所發布之解釋函令，對於據以
      申請之案件發生效力。但有利於納稅義務人者，對尚未核課確定之案件適用之
      」。再以，司法院大法官會議釋字第二八七號解釋明確以案件是否確定或是否
      有利於當事人，為新舊法規之適用原則，先以案件是否確定為判斷基礎，在解
      釋令函發布前已確定之案件，不問對當事人是否有利，一律不予適用；至於發
      布時尚未確定之案件，則不問適用結果對當事人是否不利，均得予以適用。繼
      以是否有利當事人為判斷基礎，在後之解釋函如對當事人不利者，基於信賴保
      護原則，不應溯及生效，僅適用於解釋函發布後之案件；反之，解釋函如對人
      民有利，則不問案件是否確定，均有其適用。
    7.綜上所述，原處分及訴願決定，均有違法不當，請判決如訴之聲明。
二、被告部分：
  (一)聲明：原告之訴駁回。
  (二)陳述：
    1.按「農業用地在依法作農業使用時移轉與自行耕作之農民繼續耕作者，免徵土
      地增值稅。」為行為時土地稅法第三十九條之二及農業發展條例第二十七條所
      明定。又「免徵土地增值稅之農業用地，如經查明係第三者利用農民名義購買
      ，則原無免徵土地增值稅之適用，應予補徵原免徵稅額。」「農業用地移轉經
      核定免徵土地增值稅後，始發現承受人為非名實相符之農民，依有關規定補徵
      原免徵土地增值稅時，應就個案審酌當事人有無信賴保護原則之適用。」分別
      經財政部八十年六月十八日台財稅第000000000號及八十二年十二月
      三十日台財稅第八二一五○四七六七號函釋在案。
    2.原告於八十四年十二月五日出售原所有坐落大雅鄉○○段九七三、九七三之一
      地號二筆土地與林聘玲，其移轉持分全部，面積分別為九五三平方公尺及八九
      四平方公尺，已依行為時土地稅法第三十九條之二第一項規定免徵土地增值稅
      二、一七六、七七四元及一、○四七、四八二元在案。嗣因接獲財政部台灣省
      中區國稅局八十九年十一月十五日中區國稅三字第八九○○六六四九六號函報
      資料，系爭農地係林煇星涉嫌利用具農民身分之林聘玲名義購買，案經原告說
      明並製成談話筆錄，系爭農地確有林煇星利用農民名義購買農地之情事，依據
      財政部八十年六月十八日台財稅第000000000號函釋規定，其核屬脫
      法行為，依實質課稅原則，應無免徵土地增值稅之適用，被告依上揭函釋規定
      補徵原免徵之土地增值稅額，並無違誤。
    3.查林煇星八十九年十一月九日於財政部台灣省中區國稅局製作之談話紀錄中稱
      ：系爭土地係由其向原告購買並由其支付土地價款，因當時受限農地需由農民
      購買之身分限制，所以才以其妹林聘玲之名義代購上述二筆土地。次查原告八
      十九年十一月廿二日於被告機關財產稅課談話筆錄中亦稱：系爭土地係由原告
      出售予林煇星並與之簽訂契約，買賣價款亦由林煇星支付，惟於辦理土地移轉
      時方知林煇星無自耕農身分，經林煇星表示其妹具有自耕農身分，可由其妹名
      義登記；另詢問原告農地如果係利用農民名義購買不得免徵土地增值稅，本案
      由林煇星出資購買，利用第三者（其妹）名義登記，與上述規定不符時，經原
      告回答：「訂立私契時並不知道，直到至代書事務所要申報土地移轉時才經土
      地代書告知林煇星無自耕農身分，因為私契已訂，如毀約要賠償」等語，綜上
      原告明知系爭農地是由未具農民身分之林煇星個人出資購買，顯無行為時土地
      稅法第三十九條之二第一項免徵土地增值稅之適用，故利用第三人林聘玲之農
      民身分名義登記，以規避稅捐，為原告事先知情自無信賴保護原則之適用，被
      告依首揭規定，予以補徵原免徵之土地增值稅，並無不合。
    理  由
一、按農業用地在依法作農業使用時移轉與自行耕作之農民繼續耕作者，免徵土地增
    值稅，為行為時土地稅法第三十九條之二及農業發展條例第二十七條所明定。又
    「免徵土地增值稅之農業用地，如經查明係第三者利用農民名義購買，則原無免
    徵土地增值稅之適用，應予補徵原免徵稅額。」財政部八十年六月十八日台財稅
    第000000000號函釋有案。
二、原告於八十四年十二月五日申報出售原所有坐落台中縣大雅鄉○○段九七三、九
    七三之一地號二筆土地與訴外人林聘玲，並申請依行為時土地稅法第三十九條之
    二第一項規定免徵土地增值稅，經被告書面審核准予免徵在案。嗣被告接獲財政
    部台灣省中區國稅局函報資料，調查認定系爭農地係林煇星利用具農民身分之林
    聘玲名義購買，乃依據前揭說明核定補徵原免徵之土地增值稅，原告對於系爭土
    地由訴外人林煇星出資購買登記予其妹林聘玲之事實，並不爭執，復據其於八十
    九年十一月廿二日在被告機關談話筆錄陳明：系爭土地係由原告出售予林煇星並
    與之簽訂契約，買賣價款亦由林煇星支付，惟於辦理土地移轉時方知林煇星無自
    耕農身分，經林煇星表示其妹具有自耕農身分，可由其妹名義登記。而林煇星於
    同年月九日在財政部台灣省中區國稅局之談話紀錄亦陳明：「上述二筆土地（指
    系爭土地）係八十四年十二月五日我本人向雅興企業股東甲○○購買‧‧‧因當
    時受限於農地需由農民購買的身分限制，所以我才以林聘玲君之名義代購上述二
    筆土地，土地買賣之價款為一千一百萬元。」「我係以現金支付予甲○○一千一
    百萬元。」可見系爭農地確係林煇星利用林聘玲之農民身分購買，依實質課稅原
    則，自無免徵土地增值稅之適用，被告依前揭說明補徵原免徵之土地增值稅額，
    並無違誤。
三、原告雖主張：林聘玲具自耕農身分，其取得所有權後繼續耕作，名實相符，林煇
    星雖支付價金而無償登記所有權予林聘玲，其間是否存有信託或贈與等法律原因
    ，究非原告必需注意之事項，被告單憑原告之談話筆錄，即認定原告明知林煇星
    利用農民名義購買系爭農地，認事用法似嫌率斷。又土地稅法第三十九條之二及
    平均地權條例第四十五條業於八十九年一月二十六日修正，縱自然人取得農地也
    得申請不課徵土地增值稅，是以被告機關援引之財政部依舊法所為之解釋及補充
    令函，已因法律變更而不具合法之正當性，應停止適用。另基於租稅法律主義、
    信賴保護及法律從新從輕適用之原則，本件未經確定之課稅案件，自應溯及既往
    為有利原告之處分云云。
四、惟按行為時土地稅法第三十九條之二係為配合農業發展條例二十七條之規定而定
    ，以便利自耕農民取得農地，擴大農場經營規模，其立法理由載之甚明，故必自
    耕農民買賣土地始有免徵土地徵值稅之優惠，假借農民名義購買農地，出賣人不
    得免徵土地增值稅。系爭農地確係林煇星利用林聘玲之農民身分購買，已如前述
    ，並非因林煇星信託或贈與而登記林聘玲名義，原告此部分主張核無足採。另「
    按實體從舊程序從新之原則，被告官署所為之行政處分，自應依照行為時有效之
    舊法規，在職權範圍以內，依法裁量，要不能適用行為後公告之新辦法．．．」
    ，前行政法院四十九年判字第一○八號判例參照，故依實體從舊原則，行政實體
    法雖經修正，仍應適用行為時法，本件土地稅法雖於八十九年一月二十六日修正
    ，仍應適用行為時法，據此財政部對該行為時法所作之函釋自可援引適用。至於
    稅捐稽徵法第一條之一及大法官會議釋字第二八七號解釋，均係專就行政機關前
    後釋示變更時，規定或闡釋其適用之原則，並不及於法律修正之情形，核與本件
    係法律變更之情形有別，該規定及解釋於本件並無適用之餘地，原告認應依據法
    律從新從輕原則，顯係誤解，不足採取。又本件既係依法適用行為時之土地稅法
    ，自與租稅法律主義無違，又原告於被告機關談話筆錄中自陳：土地代書要申報
    土地移轉時，才告知林煇星無自耕能力，有談話筆錄附原處分卷可考，顯然原告
    於被告書面審核而為免徵土地增值稅之前處分以前，業已知悉林煇星無自耕能力
    ，是以原告對該免徵之處分違法已係屬明知或因重大過失而不知，自無信賴保護
    原則之適用。
五、綜上所述，原告之主張均屬無據，被告依首揭規定，補徵原免徵之土地增值稅並
    無不合，訴願決定予以維持亦無違誤，原告訴請撤銷為無理由，應予駁回。
據上論結，本件原告之訴為無理由，依行政訴訟法第一百九十五條第一項後段、第九
十八條第三項前段，判決如主文。
中    華    民    國      九十      年      十一      月    二十九      日
                 臺 中 高 等 行 政 法 院   第 三 庭
                                審 判 長 法  官  王  茂  修
                                         法  官  莊  金  昌
                                         法  官  許  金  釵
右正本證明與原本無異。
如不服本判決，應於判決送達後二十日內向本院提出上訴書狀，其未表明上訴理由者
，應於提起上訴後二十日內向本院提出上訴理由書（須依對造人數附具繕本）；如於
本判決宣示或公告後送達前提起上訴者，應於判決送達後二十日內補提上訴理由書（
須附繕本）。未表明上訴理由者，逕以裁定駁回。
提起上訴應預繳送達用雙掛號郵票拾份(每份三十四元)。
中    華    民    國      九十      年      十二      月       五       日
                                         法院書記官  李孟純


司法院資訊處製作；財團法人民間司法改革基金會備份。
